臺灣臺南地方法院刑事判決
109年度訴字第809號
公  訴  人  臺灣臺南地方檢察署檢察官
被      告  游凱鈞


選任辯護人  余柏萱律師
上列被告因殺人未遂事件，經檢察官提起公訴（109年度偵字第1
1050號），本院判決如下：
    主  文
游凱鈞殺人未遂，處有期徒刑肆年拾月。
扣案開山刀壹把、黑色半罩式安全帽壹頂均沒收。
    事  實
一、游凱鈞與黃聖豪同為南臺科技大學（校址：臺南市○○區○
　　○街0號；以下簡稱南臺科大）之學生，黃聖豪為游凱鈞之
　　學長，2人與友人薛雅卿、丁于晴（均同為南臺科大學生）
　　於民國109年3月18日凌晨1時許，在臺南市○○區○○路0段
　　000號酒吧飲酒完畢欲離開時，黃聖豪因故與游凱鈞發生爭
    執，並徒手毆打游凱鈞及將游凱鈞壓制在地（黃聖豪所涉傷
    害犯行部分，業據游凱鈞撤回告訴，另經本院為不受理判決
    ）。其後，游凱鈞返回新北市住處休養數週，然因性格因素
    難以調適上開被傷害事件造成之感受，對黃聖豪心生不滿，
    並於同年3月底在臺北市士林區某刀具行購得開山刀1把（全
    長50公分、柄長16公分、刃長34公分），且於返回南臺
　　科大就讀時，放置於宿舍衣櫃內。
　　　　109年6月10日晚上7時5分許，游凱鈞與丁于晴在南臺科
　　大第六宿舍地下停車場，準備騎車外出購物時，適黃聖豪在
　　停車場出入口坡道步行。游凱鈞因性格特質、因應技巧、情
　　緒調節能力不佳等因素影響，不滿黃聖豪先前對其傷害，於
　　見到黃聖豪時產生強烈情緒，竟基於傷害他人身體之犯意，
　　手持其所有之半罩式安全帽追上黃聖豪，並朝黃聖豪頭部及
　　背部揮擊數下。游凱鈞餘怒未消，在情緒激化下，跑回宿舍
　　房間，取出置於衣櫃之背包（內有上揭開山刀1把），再攜
　　上開背包於同日晚上7時21分許回到上開地下停車場，見黃
　　聖豪與張光磑走在停車場出入口坡道，竟由傷害之犯意升高
　　為殺人犯意，已預見其所持有之開山刀刀刃極為鋒利，且頭
　　部為人體極為脆弱之要害部位，倘持刀刃鋒利之開山刀朝人
　　體頭部猛力揮砍，有可能造成該等部位嚴重損傷或因大量出
　　血而死亡，仍以即令黃聖豪發生死亡結果亦不違反其本意之
　　殺人不確定故意，自背包內取出開山刀後，即手持開山刀朝
　　黃聖豪之頭部方向接續猛力揮砍多次，黃聖豪隨即以手護頭
　　彎腰蹲下閃躲並往地下停車場樓梯間方向逃離至警衛室。游
　　凱鈞見狀猶持刀緊追在後，因未能追及，始罷手返回停車場
　　出入口坡道，撿起掉落在現場之背包。黃聖豪因此受有右肩
　　胛刀傷13公分、左肩胛刀傷11公分、背部刀傷13.5×3公分、
　　頭部後枕區刀傷7×9公分、頭部右耳後刀傷7×2公分、左手臂
　　刀傷4×5公分、左手背刀傷8公分、左手大拇指刀傷2.5公分
　　、右前肩刀傷4×2公分、右前臂刀傷3處（5×3公分、2×1公分
　　、4×3公分）、左枕骨骨折、左手掌骨骨折、硬腦膜下出血
　　等傷害，經救護車於同日晚上7時39分送抵奇美醫療財團法
　　人奇美醫院（以下簡稱奇美醫院）急救，始免於發生死亡結
　　果。游凱鈞於有偵查犯罪權限公務員知悉其犯罪前，即先後
　　於同日晚上7時23分51秒、7時27分39秒撥打110電話向員警
　　自首犯罪並接受裁判。
二、案經臺南市政府警察局永康分局報請及黃聖豪委任告訴代理
    人（偵㈡卷第241頁）訴由臺灣臺南地方檢察署檢察官偵查起
    訴。
    理  由
一、按被告以外之人於審判外之陳述，雖不符合同法第159條之1
    至第159條之4之規定，但經當事人於審判程序同意作為證據
    ，法院審酌該言詞陳述或書面陳述作成時之情況，認為適當
    者，亦得為證據。刑事訴訟法第159條第1項定有明文。本件
    據以認定事實所引用之陳述證據，業經被告及辯護人於準備
    程序中表示對於其證據能力均無意見，同意有證據能力
　　。本院審酌該證據資料作成當時之過程、內容、功能等之情
    況，認為適當，亦查無其他違法取證或其他瑕疵等不實之情
    事，具備合法可信之適當性保障，與本案待證事實間並具有
    相當之關聯性，以之為本案證據尚無不當，復無顯有不可信
    之情況，認均得採為證據。
二、本件被告游凱鈞固承認有於前開時地拿安全帽打黃聖豪及持
    開山刀揮砍告訴人黃聖豪之事實，然否認有何殺人未遂犯行
    ，並辯稱他沒有殺人之故意，他拿安全帽打黃聖豪之後，怕
    黃聖豪會找人，因為之前有糾紛，怕黃聖豪找人來報
　　仇，所以才去拿開山刀。他拿開山刀回到現場，本來想要保
　　護自己，怕黃聖豪要找他報仇，或找他前女友報仇等語。
三、經查：　　
  ㈠被告游凱鈞與告訴人黃聖豪曾於109年3月18日凌晨1時許，
　　在臺南市○○區○○路0段000號酒吧飲酒完畢欲離開時，因
　　故發生爭執，告訴人黃聖豪徒手毆打游凱鈞及將游凱鈞壓制
　　在地等情，業據被告游凱鈞與告訴人黃聖豪於警詢及偵查中
    供明在卷，核與證人周柏宏於警詢及偵查中所述情節大至相
    符，並有監視器錄影擷取畫面16張（警㈠卷第17至20頁、偵㈠
    卷第11至13頁、第29至30頁）、手機受損照片2張（警㈠卷第
    21頁）可以佐證。足認被告游凱鈞為上開犯行前，確曾有遭
    告訴人黃聖豪傷害之事實。
  ㈡被告於109年6月10日晚上7時5分許，與友人丁于晴在南臺科
　　大第六宿舍地下停車場，準備騎車外出購物時，適告訴人黃
　　聖豪在停車場出入口坡道步行，竟手持其所有之半罩式安全
　　帽追上黃聖豪，並朝黃聖豪頭部及背部揮擊數下。再跑回宿
　　舍房間，取出置於衣櫃之背包（內有上揭開山刀1把），又
　　攜上開背包於同日晚上7時21分許回到上開地下停車場，見
    黃聖豪與張光磑走在停車場出入口坡道，竟自背包內取出開
　　山刀後，即手持開山刀朝黃聖豪之頭部方向接續猛力揮砍多
　　次，黃聖豪隨即以手護頭彎腰蹲下閃躲並往地下停車場樓梯
　　間方向逃離至警衛室。游凱鈞見狀猶持刀緊追在後，因未能
　　追及，始罷手返回停車場出入口坡道，撿起掉落在現場之背
　　包。黃聖豪因此受有右肩胛刀傷13公分、左肩胛刀傷11公分
　　、背部刀傷13.5×3公分、頭部後枕區刀傷7×9公分、頭部右
    耳後刀傷7×2公分、左手臂刀傷4×5公分、左手背刀傷8公分
    、左手大拇指刀傷2.5公分、右前肩刀傷4×2公分、右前臂刀
    傷3處（5×3公分、2×1公分、4×3公分）、左枕骨骨折、左手
    掌骨骨折、硬腦膜下出血等傷害，經救護車於同日晚上7時3
    9分送抵奇美醫院急救，始免於發生死亡結果等情，亦據被
    告游凱鈞於警詢及偵查中、告訴人黃聖豪於偵查中供明在
　　卷，核與證人即在場目睹之南臺科大學生張光磑、證人即目
　　睹被告持刀追告訴人之南臺科大學生鍾謹鴻於警詢及偵查中
　　供述情節相符；亦與證人即奇美醫院醫師於偵查中所述被害
    人黃聖豪受傷情形相符。此外，並有告訴人黃聖豪之奇美醫
    院診斷證明書1份、受傷照片13張（偵㈡卷第69頁、第71至95
    頁）、南臺科大地下停車場之監視錄影擷取畫面9張（警㈡卷
    第71至79頁）、案發現場照片11張、開山刀照片2張（警㈡卷
    第59至71頁）、南臺科大地下停車場監視器錄影檔案光碟1
    片及檢察官監視錄影光碟勘驗筆錄1份（偵㈡卷第117至126頁
    ）、本院當庭播放勘驗上開錄影檔案光碟筆錄（本院卷第27
    4至280頁）、臺南市政府警察局永康分局109年6月10日搜索
    扣押筆錄、扣押物品目錄表各1份、臺南市政府警察局永康
    分局109年6月17日扣押筆錄、扣押物品目錄表各1份（警㈡卷
    第47至55頁、偵㈡卷第205至209頁）、警員顏偉桐109年6月1
    0日職務報告1份(警㈡卷第5頁）、警員顏偉桐109年6月17日
    職務報告1份（偵㈡卷第199至200頁）、黃聖豪奇美醫院病歷
    卷1宗附卷可以佐證；另有開山刀1把、黑色半罩式安全帽1
    頂扣案可以證明。從而，被告上開持半罩式安全帽毆打告訴
    人及持開山刀揮砍告訴人致告訴人受有上開傷害等事實應可
    認定。
　㈢被告於偵查中供稱他於109年3月18日遭告訴人毆打後，1個月
    都不敢回去學校上課，在那期間去購買上開開山刀（偵㈡卷
    第100頁）；是在臺北市士林區的一家刀具行購買的；他將
    開山刀一直放置在包包內，並將該包包放置在個人衣櫃內（
    警㈡卷第17頁）。
　　    經本院委請天主教耕莘醫療財團法人耕莘醫院鑑定結果
    ，認被告並未曾罹患如思覺失調症、雙向情緒障礙症等主要
    精神病或情緒疾患，於犯行當時並非因精神障礙以致於難以
    辨別自身行為違法，或難以依自身辨識而行為；主要因其性
    格特質、因應技巧、情緒調節能力不佳等因素影響，因同年
    3月時被害者（黃聖豪）對其之傷害行為，使其見到黃聖豪
    時產生強烈情緒，致使理智判斷、衝動控制能力減弱，因而
    致使其衝動犯行（罪）（本院卷第227頁）；因性格因素使
    其難以調適被傷害事件造成之感受，對相關事件亦無法轉換
    不同立場思考，因而導致內在衝突難以消減而最後衝動犯行
    （罪）（本院卷第230頁），有該院110年2月17日耕醫醫務
    字第1100001342號函附之司法精神鑑定報告書（本院卷第21
    5至230頁）可參。足見被告於遭告訴人黃聖豪傷害而返回新
    北市住處休養後，因性格因素難以調適上開被傷害事件造
　　成之感受，仍對黃聖豪心生不滿。本件案發時被告看到告訴
    人黃聖豪在上開停車場出入口坡道步行，因性格特質、因應
    技巧、情緒調節能力不佳等因素影響，不滿黃聖豪先前對其
    傷害，於見到黃聖豪時產生強烈情緒，而持半罩式安全帽毆
    打告訴人，並因餘怒未消進而至宿舍取開山刀返回現場揮砍
    告訴人。被告持開山刀返回現場，並非想要保護自己，或因
    為怕黃聖豪要找他或前女友（丁于晴）報仇。
  ㈣被告於警詢中供稱案發時他在南臺科大六宿B1地下停車場，
    與黃聖豪有對到眼，確認是黃聖豪後，他就想到3月時遭黃
    聖豪毆打的事情，他在氣頭上，就拿安全帽朝黃聖豪方向狂
    奔過去，他左手持安全帽，當時黃聖豪背對他，他就朝黃聖
    豪背部持安全帽（毆打），導致黃聖豪倒地後身體蜷曲，隨
    後他又朝黃聖豪頭部持安全帽攻擊約4-5次，隨後他就跑回
    宿舍，拿他放置個人衣櫃的刀子，又在六宿B1停車場見到黃
    聖豪，他從包包內拿出刀子，黃聖豪見他拿刀子出來時，就
    蹲下來並雙手護住自己的頭部，來抵禦他的攻擊，他就朝從
    上往下往他抱住的地方揮砍，當時他的情緒激動，腦筋一片
    空白，就只知道黃聖豪在那邊，所以他就朝黃聖豪方向揮砍
    （警㈡卷第13頁）；並稱他是因為看見黃聖豪讓他想起於109
    年3月18日遭黃聖豪毆打時的場景，覺得被屈辱的感覺及無
    法保護自己與丁于晴的無助，所以覺得黃聖豪當時太欺負人
    ，才會基於氣憤朝黃聖豪行兇（警㈡卷第17至19頁）。被
　　告游凱鈞在衝突發生後，打電話報警時，亦向警陳稱「不好
    意思我砍人了」、「因為他之前在酒吧外面打我，然後失去
    行蹤」（偵㈡卷第197頁）、「對方有（受傷），他被我砍了
    好幾刀」（偵㈡卷第198頁）。參諸本院當庭播放勘驗上
　　開錄影檔案光碟內容所示「黃聖豪轉頭往左後方看，游凱鈞
    左手自背包中取出開山刀，黃聖豪伸手欲阻攔，游凱鈞開始
    舉刀揮砍，張光磑見狀即離開畫面。」、「游凱鈞揮砍黃聖
    豪背部，黃聖豪彎腰背對游凱鈞並舉起雙手護頭。」、「黃
    聖豪保持原姿勢轉向面對游凱鈞，游凱鈞從正面持續揮砍黃
    聖豪，黃聖豪保持雙手護頭的姿勢蹲下。」、「黃聖豪站起
    面對游凱鈞，游凱鈞繼續從正面揮砍黃聖豪，黃聖豪低頭閃
    躲；黃聖豪往停車場內跑，游凱鈞跟在身後，兩人相繼離開
    畫面。」（本院卷第278頁），足以認定被告顯因曾遭告訴
    人傷害，心有不滿而主動攻擊告訴人，並非為了自我保護或
　　防衛而持上開開山刀揮砍告訴人。
　㈤查扣案之開山刀為大型刀械，且由告訴人受傷照片所示傷口
    情形，足見其刀刃十分鋒利。另按頭部為人體極為脆弱之要
    害部位，倘持刀刃鋒利之開山刀朝人體頭部猛力揮砍，有可
    能造成該等部位嚴重損傷或因大量出血而死亡，此為一般常
    識，被告對此結果應有所預見。經本院向奇美醫院函查結果
    ，亦認「如（告訴人）未能即時就醫治療，有可能出血過
　　多，造成失血性休克」，有奇美醫院110年3月16日（110）
　　奇醫字第1208號函附法院專用病情摘要1份(本院卷第261至2
    63頁)可憑。再者，本件由上開奇美醫院診斷證明書所載及
    證人黃國峯醫師於偵查中之供述，足認告訴人所受刀傷至少
    有15處，足證被告顯然接續向告訴人揮砍多刀。又依卷附告
    訴人受傷照片（偵㈡卷第71至95頁）所示，告訴人所受刀傷
    甚深，足見被告持刀向告訴人揮砍時下手甚重、用力甚猛。
　　參諸上開三㈣所述本院當庭播放勘驗現場錄影檔案光碟所示
    被告猛力接續向告訴人頭部揮砍、告訴人舉起雙手護頭之情
    狀，足認被告顯有即令告訴人黃聖豪發生死亡結果亦不違反
　　其本意之殺人不確定故意。
　㈥綜上所述，本案被告上開所辯尚不足採，本案事證明確，被
    告殺人未遂犯行堪以認定，應依法論處。　
四、論罪科刑
　㈠核被告游凱鈞所為，係犯刑法第271條第2項、第1項之殺人未
    遂罪。其基於殺人之單一犯意，於時間、空間緊接之情形下
    ，持開山刀先後揮砍告訴人黃聖豪數次之動作，係侵害同一
    法益，且係基於同一殺人犯意所為之數次舉動，在刑法評價
    上各個舉動之獨立性薄弱，難以強行割裂，於社會通念上應
    評價為一行為而論以接續犯。至於被告游凱鈞一開始持半罩
    式安全帽毆打告訴人黃聖豪之行為，因此部分傷害犯行已因
    犯意升高為殺人犯意，而為殺人之部分行為，不另論罪。
　㈡被告已著手於殺人行為之實行而不遂，為未遂犯。爰依刑法
　　第25條第2項規定按既遂犯之刑減輕之。
　㈢被告在犯罪為發覺前，即自行打電話報警，向該管公務員自
    首犯行而接受裁判，有卷附永康分局鹽行派出所110報案紀
    錄單（偵㈡卷第135至138頁）及報案電話譯文（偵㈡卷第197
    至198頁）各2件可憑，爰依刑法第62條前段規定遞減其刑。
　㈣另辯護人為被告辯護並請求鑑定被告行為當時精神狀況有無
    刑法第19條第1項或第2項之減刑事由部分，經本院委請天主
    教耕莘醫療財團法人耕莘醫院鑑定結果，認被告依臨床診斷
    未曾罹患如思覺失調症、雙向情緒障礙症等主要精神病或情
    緒疾患，於犯行當時並非因精神障礙以致於難以辨別自身行
    為違法，或難以依自身辨識而行為；主要因其性格特質、因
    應技巧、情緒調節能力不佳等因素影響，因同年3月本案被
    害者（黃聖豪）對其之傷害行為，使其見到黃聖豪時產生強
    烈情緒，致使理智判斷、衝動控制能力減弱，因而致使其衝
    動犯行（罪），有該院110年2月17日耕醫醫務字第11000013
    42號函附之司法精神鑑定報告書（本院卷第215至230頁）可
    參。亦即，本案被告係因其性格特質、因應技巧、情緒調節
    能力不佳等因素影響，因被害人黃聖豪於109年3月間曾傷害
    被告，致被告於案發時地見到被害人黃聖豪時產生強烈情緒
    ，理智判斷、衝動控制能力減弱，而為本案犯行。被告行為
    時並無因精神障礙或其他心智缺陷，致不能辨識其行為違法
    或欠缺依其辨識而行為之能力；或致其辨識行為違法或依其
    辨識而行為之能力，顯著減低之情形。是本件尚與刑法第19
    條第1項或第2項之減刑事由要件不符，附此敘明。
　㈤爰審酌被告尚在就學中，並無前科犯行；年輕識淺，因性格
    因素情緒調節能力不佳，使其難以調適曾遭被害人毆打而產
    生之感受，亦無法轉換不同立場思考，因而導致內在衝突難
    以消減而衝動為本案犯行；告訴人所受傷害程度甚嚴重，除
    生理傷害外，亦造成告訴人心理創傷及往後生活諸多影響。
    其於本院審理亦陳稱發生這件事情，原本預計好的東西都被
    打亂了，他的人生都被毀掉了，原本考上了研究所，但是他
    現在無法寫字，無法做事情，而且心中充滿恐懼，被人莫名
    其妙從後面用安全帽重擊，當時很不舒服去求救，後來聽到
    有人喊他名字，他突然被打，看地上發現都是他的血，後來
    跑到警衛室求救，當時頭很暈，但是已經都沒有痛覺了，他
    在警衛室還要緊張看有無人衝進來，後來醫護人員來了，醫
    護人員在旁邊一直給他鼓勵，叫他不要睡著了，叫他撐住；
    暨被告犯罪後態度、無條件撤回其對告訴人傷害案件之告訴
    ，並當庭向告訴人家屬表示歉意、尚未與告訴人成立民事和
    解，賠償告訴人損害，及被告於本院審理中所述這段時間，
    他真的想了很多，也都是每天都想，對被害人真的非常對不
    起，自從在看守所他母親來探望，他每天都念經，從未間斷
    ，每天都覺得很後悔，對被害人、社會造成不良的影響，對
    學校、父母也是，他每天都非常後悔；他教育程度為大學就
    讀中，父親已退休了、母親尚在工作等智識程度、家庭生活
    狀況一切情狀，量處如主文所示之刑。
五、沒收
　㈠按供犯罪所用之物，屬於犯罪行為人者，得沒收之。刑法第
　　38條第2項前段定有明文。本件扣案之開山刀1把、黑色半罩
　　式安全帽1頂，係被告游凱鈞所有（警㈡卷第15頁、第17頁
　　、本院卷第285頁），供犯上開罪所用之物，業據被告供明
　　在卷，爰依刑法第38條第2項前段規定宣告沒收。
　㈡另扣案沾有血跡之白色T恤、長褲各1件、鞋子1雙雖係被告
　　游凱鈞所有，惟僅係日常穿著之衣物，並非供犯上開罪所用
　　之物，亦非違禁物，爰不為沒收之諭知，附此說明。
六、據上論斷，應依刑事訴訟法第299條第1項前段，刑法第271
　　條第2項、第1項、第25條、第62條前段、第38條第2項前段
　　，判決如主文。
本案經檢察官高振瑋提起公訴；檢察官陳擁文到庭執行職務。
中　　華　　民　　國　　110 　年　　5 　　月　　19　　日
                    刑事第二庭審判長法　官  鄭文祺
　　　　　　　　　　                法　官  王惠芬
                                    法　官  李音儀
以上正本證明與原本無異。　　　　　　　　　　　　　　　　
如不服本判決應於收受本判決後20日內向本院提出上訴書狀，並
應敘述具體理由。如未敘述上訴理由者，應於上訴期間屆滿後20
日內向本院補提理由書狀（均須按他造當事人之人數附繕本）「
切勿逕送上級法院」。
                                    書記官  吳昕韋 
中　　華　　民　　國　　110 　年　　5 　　月　　20　　日
附錄本案論罪科刑法條全文：
中華民國刑法第271條
（普通殺人罪）
殺人者，處死刑、無期徒刑或10年以上有期徒刑。
前項之未遂犯罰之。
預備犯第1項之罪者，處2年以下有期徒刑。
附表：卷宗代號對照表
編號 卷宗名稱 代號 1 臺南市政府警察局第二分局南市警二偵字第1090160169號刑案偵查卷宗 警㈠卷 2 臺南市政府警察局永康分局南市警永偵字第1090296511號刑案偵查卷宗 警㈡卷 3 臺灣臺南地方法院檢察署109年度偵字第7123號偵查卷宗 偵㈠卷 4 臺灣臺南地方法院檢察署109年度偵字第11050號偵查卷宗 偵㈡卷